【裁判字號】    96,上更(一),60
【裁判日期】    970730
【裁判案由】    拆屋還地
【裁判全文】
臺灣高等法院臺中分院民事判決  96年度上更(一)字第60號
上  訴  人  丁○○
訴訟代理人  辛○○
追 加被 告  己○○
                        弄10號
訴訟代理人  武忠森律師
追 加被 告  庚○○
追 加被 告  丙○○
追 加被 告  甲○○
追 加被 告  戊○○
追 加被 告  乙○○
追 加被 告  癸○○○
被 上訴 人  壬○○
訴訟代理人  趙惠如律師
            子○○
上列當事人間因拆屋還地事件，上訴人對於中華民國95年12月29
日台灣彰化地方法院95年度訴字第811號第一審判決提起上訴，
經最高法院發回更審，本院於97年7月16日言詞辯論終結，判決
如下：
    主  文
原判決廢棄。
被上訴人在第一審之訴及假執行之聲請均駁回。
追加之訴駁回。
第一、二審及發回前第三審訴訟費用由被上訴人負擔。
    事  實  及  理  由
一、
  (一)按該訴訟標的對於數人必須合一確定時，追加其原非當事人
    之人為當事人者，於二審言詞辯論終結前，得為訴之追加，
    此觀諸民事訴訟法第446條第1項但書、第255條第1項第5款
    規定自明。被上訴人以其請求之系爭建物為上訴人之父李川
    所建，李川去逝後，應由其子女丁○○、己○○、庚○○、
    丙○○、李永卿、戊○○、乙○○、癸○○○繼承，上開繼
    承人對於李川之遺產是否分割亦不一，而追加原非當事人己
    ○○、庚○○、丙○○、李永卿、戊○○、乙○○、癸○○
    ○為被告，核本件訴訟標的，對於李川之繼承人必須合一確
    定，是以追加被告己○○雖不同意被上訴人之追加，然被上
    訴人之追加既合乎上揭法律規定，自應予准許，先予敘明。
  (二)追加被告戊○○、乙○○經合法通知，未於言詞辯論期日到
    場，核無民事訴訟法第三百八十六條所列各款情形，爰依被
    上訴人之聲請，就該部分由其一造辯論而為判決。
二、被上訴人起訴主張：系爭坐落彰化縣彰化市○○○段牛稠子
    小段19之20地號、地目建、面積90平方公尺土地及同小段19
    之19地號、地目建、面積284平方公尺土地（下稱系爭二筆
    土地）為被上訴人與其他共有人共有，上訴人並無合法權源
    ，竟占有系爭二筆土地蓋有如原審判決附圖即彰化縣彰化地
    政事務所民國95年11月14日土地複丈成果圖所示：編號Ａ部
    分、面積25平方公尺之竹磚造平房1棟，編號Ｂ部分、面積
    120平方公尺之竹磚造平房1棟，編號Ｃ部分、面積28平方公
    尺之土造平房1棟及編號Ｄ部分、面積8平方公尺之竹木造涼
    棚1座使用，爰依民法第767條、第821條規定，求為判命上
    訴人拆屋還地之判決，原審判決被上訴人勝訴，上訴人提起
    上訴，被上訴人答辯聲明：(一)上訴駁回；(二)追加被告應與上
    訴人應將坐落彰化縣彰化市○○○段牛稠子小段19之20地號
    、地目建、面積90平方公尺土地上如附圖即彰化縣彰化地政
    事務所民國95年11月14日土地複丈成果圖所示：編號Ａ部分
    、面積25平方公尺之竹磚造平房壹棟拆除，將土地交還被上
    訴人及其他共有人；(三)追加被告與上訴人應將坐落同小段19
    之19地號、地目建、面積284平方公尺土地上如附圖編號B部
    分、面積120平方公尺之竹磚造平房壹棟，編號C部分、面積
    28平方公尺之土造平房壹棟及編號D部分、面積8平方公尺之
    竹木造涼棚壹座拆除，將土地交還被上訴人及其他共有人。
    (四)願供擔保請准宣告假執行。
三、
  (一)上訴人則以：系爭19-19地號、19-20地號土地為其父李川所
    買，於70年1月12日登記於己○○名下，並於其上建造附圖
    所示之地上物。後己○○將土地出賣予上訴人黃永影，上訴
    人黃永影本已知悉其上有上開地上物存在，是依最高法院48
    年台上字第1457號判例解釋，土地與房屋為個別之不動產，
    各得單獨為交易標的，且房屋性質不能與土地使用分離而存
    在，亦即使用房屋必須使用該房屋之地基。故土地及房屋同
    屬一人，而將土地及房屋分開同時或先後出賣，其間雖無地
    上權設定，然除有特別情事，可解釋為當事人之真意，限於
    賣屋而無基地之使用外，均應推斷承買人默許房屋承買人繼
    續使用土地。故本件被上訴人黃永影買受其應有部分土地時
    ，明知地上有上訴人居住之房屋，仍予買受，足認被上訴人
    黃永影默許上訴人繼續使用土地，被上訴人不得請求上訴人
    拆屋還地等語置為抗辯。
  (二)追加被告己○○另以不同意被上訴人之追加，並以系爭建物
    為未經所有權登記之建物，依法須經登記始得處分，被上訴
    人在未經登記前不得加以處分等語資為抗辯。
  (三)上訴聲明：1.原判決廢棄；2.上廢棄部份，被上訴人於第一
    審之訴及其假執行之聲請均駁回；3.如受不利之判決，請准
    供擔保免為假執行；4.發回更審前及本院之訴訟費用均由被
    上訴人負擔。
四、被上訴人主張系爭二筆土地為被上訴人與其他共有人共有，
    其地上有如原審判決附圖所示：編號Ａ部分、面積25平方公
    尺之竹磚造平房1棟，編號Ｂ部分、面積120平方公尺之竹磚
    造平房1棟，編號Ｃ部分、面積28平方公尺之土造平房1棟及
    編號Ｄ部分、面積8平方公尺之竹木造涼棚1座使用等情，業
    據被上訴人提出土地登記謄本及地籍圖謄本各乙件為證，且
    經原審勘驗現場，囑託彰化縣彰化地政事務所派員會同兩造
    測量明確，製有勘驗筆錄、現場略圖及複丈成果圖原審附卷
    可稽，並為兩造所不爭執，此部分真實堪認為真正。
五、上訴人抗辯上開土地先為祖父李水波所租用，嗣後為父親李
    川買受，迨70年1月20日始登記於追加被告己○○、丙○○
    、甲○○名下；附圖所示Ａ、Ｂ、Ｃ、Ｄ地上物為去逝之父
    親李川興建，約於民國（下同）32年即存在，未辦保存登記
    等情，業其提出水電費繳納證明、里長書面證明卷附為憑（
    本院卷第85、114頁）等語，被上訴人前固否認建物李川所
    建，惟經本院勘驗結果，系爭土地其上地上物如附圖所示Ａ
    、Ｂ部分建物之門牌號碼為彰化市○○路○段62巷7號，為竹
    磚造平房，前半段有抹水泥，以木材為樑，後半段未抹水泥
    ，以竹為樑，屋頂舖甘蔗板、上覆蓋紅瓦，其甘蔗板已經風
    化，電錶為04─3403─10；Ｃ部分建物之門牌號碼為彰化同
    段5號，為土埆厝平房，屋頂舖三夾板，上覆蓋石棉瓦，以
    木材為樑，電錶為04─3403─00，有勘驗筆錄及照片可憑（
    見本院卷第84至90頁），是以上建物外觀、使用狀況損耗所
    示，建物建造時間離今已有相當時日，尤其編號Ｃ部分之土
    造平房，應非近十年所興建。再參酌查上開二電錶申請用電
    日期，據台灣電力股份有限公司函覆：電錶04─3403─10申
    請新設用電日期為32年9月；電錶04─3403─00，於75年4月
    新設用電，其原始憑證已逾保存年限，業經銷燬，原用戶名
    已無查考等情（見本院卷第110頁）。衡情，一般皆有建物
    再聲請用電，由此可知，該Ａ、Ｂ部分建物新設用電為32年
    9月，則表示其建物早於32年4月份即已興建完成，核與上訴
    人所言相符。另Ｃ部分建物新設用電日期雖為75年4月，然
    申請用電日期並非當然即為建物興建完成期間，而其既為土
    埆厝平房，屋頂舖三夾板，上覆蓋石棉瓦，以木材為樑，外
    觀陳舊，顯係年代久遠，非近幾年所建，然可知者，乃為附
    圖編號ABC部分建物，其興建完成日期皆先於被上訴人取得
    系爭19-19地號、19-20地號土地應有部份之前（即82年9月
    ）。是上訴人及追加被告抗辯附圖編號Ａ、Ｂ、Ｃ部分建物
    為李川原始興建，當可採信，被上訴人嗣後亦不再爭執（見
    本院卷163頁），則編號Ａ、Ｂ、Ｃ部分建物既為李川原始
    興建，自由其取得所有權。
六、按土地與房屋為各別之不動產，各得單獨為交易之標的，且
    房屋性質上不能與土地使用權分離而存在，亦即使用房屋必
    須使用該房屋之地基，故土地及房屋同屬一人，而將土地及
    房屋分開同時或先後出賣，其間雖無地上權設定，然除有特
    別情事，可解釋為當事人之真意，限於賣屋而無基地之使用
    外，均應推斷土地承買人默許房屋承買人繼續使用土地（最
    高法院48年台上字第1457號判例參照）。又土地及其土地上
    之房屋同屬一人所有，而僅將土地或僅將房屋所有權讓與他
    人，或將土地及房屋同時或先後讓與相異之人時，土地受讓
    人或房屋受讓人與讓與人間或房屋受讓人與土地受讓人間，
    推定在房屋得使用期限內，有租賃關係。民法第四百二十五
    條之一第一項前段定有明文。其立法理由謂：「僅將土地或
    僅將房屋所有權讓與他人，或將土地及房屋同時或先後讓與
    相異之人時，實務上見解，除有特別約定外，應推斷土地受
    讓人默許房屋受讓人繼續使用土地，但應支付相當代價，故
    其法律關係之性質，當屬租賃。」足見出讓人將土地及房屋
    單獨出讓或出讓與相異之人時，該房屋所有權人即得於房屋
    得使用期限內，繼續「合法使用」該房屋所坐落之土地。除
    別有約定外，縱該房屋所有權人須支付相當之對價，非可當
    然「無償使用」該土地，然仍不影響其對於房屋坐落土地之
    「有權使用」，即無不當得利或侵權行為之可言。此項規定
    ，於房屋所有權人原有合法使用坐落土地之所有權及地上權
    ，而僅將房屋所有權或僅將土地所有權或地上權之全部或一
    部讓與他人，或將土地所有權或地上權及房屋所有權同時或
    先後讓與相異之人時，亦可類推適用。至該土地權利人得依
    租賃之法律關係，請求房屋權利人給付租金，要屬別一問題
    （最高法院93年度台上字第1328號判決參照）。查：系爭土
    地上如附圖編號Ａ、Ｂ、Ｃ部分建物地上物，均為未辦保存
    登記，為上訴人及追加被告之父李川原始出資興建，由李川
    取得所有權。上訴人及追加被告等人為李川之繼承人，因繼
    承取得公同共有；另系爭19-19地號、19-20地號土地嗣後於
    65年間向土地所有人楊基禮等人買受，於70年1月20日登記
    由追加被告己○○、丙○○、甲○○取得所有權，有不動產
    買賣契約書及土地登記簿原審卷附可憑（見本院前審卷20至
    27頁，原審卷第68頁下），追加被告己○○、丙○○、甲○
    ○取得系爭土地所有權時，與其上建物所有權固非完全一致
    ，然上訴人父親李川既先在租得土地上興建系爭建物，嗣後
    再向土地所有人楊基禮等人買受，讓上開建物成為有權占有
    ，而房屋性質上不能與土地使用權分離而存在，似此情形，
    追加被告己○○嗣後雖單獨將系爭土地應有部份移轉與被上
    訴人，應類推適用上揭民法第四百二十五條之一第一項之規
    定，應推斷土地受讓人默許房屋受讓人繼續使用土地；至於
    附圖Ｄ部分地上物為竹木造樑棚，非屬建物，然屬於上開建
    物之從物，其處分應隨著上開建物，上開建物非無權占有，
    該附圖Ｄ部分竹木造樑棚亦非無權占有。
七、從而，被上訴人本於民法第767條、第821條規定，請求上訴
    人及追加被告等拆屋還地，為無理由，不能准許，原審所為
    上訴人敗訴之判決，於法尚有未洽，自屬不能維持。上訴論
    旨指摘原判決不當，求為廢棄改判，非無理由，爰判決如主
    文所示。被上訴人追加部分，併應予駁回。
八、本件事證已臻明確，兩造其餘主張及所提證據與本院上開論
    斷無涉或無違，不予贅述。
據上論結，上訴人之上訴為有理由，追加之訴為無理由，依民事
訴訟法第450條、第78條規定，判決如主文。
中    華    民    國    97    年    7     月    30    日
                  民事第五庭    審判長法  官  林陳松
                                      法  官  古金男
                                      法  官  鄭金龍
以上正本係照原本作成。
如對本判決上訴，須於收受判決送達後20日內向本院提出上訴書
狀，其未表明上訴理由者，應於提出上訴後20日內向本院提出上
訴理由書（須按他造人數附具繕本）。
上訴時應提出委任律師為訴訟代理人之委任狀。具有民事訴訟法
第466條之1第1項但書或第2項之情形為訴訟代理人者，另應附具
律師及格證書及釋明委任人與受任人有該條項所定關係之釋明文
書影本。
                                      書記官  陳振海
中    華    民    國    97    年    7     月    31    日
                                                      Ｍ


司法院資訊處製作；財團法人民間司法改革基金會備份。
